最高法院刑事判決　　　　　　九十四年度台上字第六七九五號
　　上　訴　人　甲○○
　　　　　　　　　　　　片巷3.
上列上訴人因違反自來水法案件，不服台灣高等法院台中分院中
華民國九十一年十一月十九日第二審更審判決（九十一年度上更
(二)第二六九號，起訴案號：台灣台中地方法院檢察署八十八年度
偵字第二二五六五號），提起上訴，本院判決如下：
    主  文
原判決撤銷，發回台灣高等法院台中分院。
　　理　由
本件原判決認定上訴人甲○○係台灣省自來水股份有限公司（下
稱自來水公司）第四區管理處東勢營運所（梨山分所）技術士，
於民國八十六年十一月間，因松茂產業道路施行舖設ＡＣ（柏油
）路面，依據自來水公司與松茂產業道路委員會協調結果，沿線
居民如欲申設自來水管線，得預留管線，待日後再補申請，惟自
來水之止水栓應待申請通過後方得開啟。果農劉家喜（經原審判
決無罪，檢察官未提起上訴而告確定）與上訴人熟識，委託上訴
人代為埋設管線，將自來水引至其位於台中縣和平鄉○○段第二
一五號土地之工寮儲水塔。管線預留後，劉家喜明知尚未申請不
得逕行於管線上取水，竟意圖為自己不法所有，擬擅自開啟止水
栓取水，但因疑慮沒有水錶，恐遭人發現而遲遲不敢使用，復要
求上訴人為其安裝水錶，上訴人基於幫助之犯意，於八十七年六
月間以報廢之圓讀式逾齡水錶一只（錶號：台水六八－Ｂ－０八
七五二七號）裝設於該工寮接引自來水之管線上，由劉家喜自行
開啟止水栓，得以安心用水，而竊取自來水，迄八十七年八月三
十一日止，始為自來水公司第四區管理處政風室人員查獲，拆除
該水錶，計竊取三個月自來水，費用共約新台幣（下同）六千二
百六十四元。嗣上訴人於偵查中自白上情，且犯罪所得亦由自來
水公司依規定追償罰鍰六萬七千二百六十八元，由劉家喜繳納完
畢等情。因而撤銷第一審關於上訴人部分之科刑判決，變更檢察
官起訴法條，改判論處上訴人幫助未經自來水事業許可，在自來
水事業供水管線上取水罪刑。固非無見。
惟查：(一)、司法警察（官）詢問犯罪嫌疑人，除有急迫情況且經
記明筆錄者外，應全程連續錄音，必要時，並應全程連續錄影；
筆錄內所載之被告陳述與錄音或錄影之內容不符者，除有前項但
書情形外，其不符之部分，不得作為證據，刑事訴訟法第一百條
之一第一項、第二項規定甚明。上訴人辯稱其在法務部調查局台
中調查站調查時，並未自白替劉家喜安裝水錶，或因增設管線有
點花費，向劉家喜收取二萬元費用等語（原審更二卷第三十五頁
、第一審卷第八十二頁）。乃原審並未說明上訴人之調查筆錄所
載與其實際陳述是否相符，倘有不符，何以得為證據之理由，即
採為判決之依據，自難認為適法。(二)、原判決認定上訴人幫助劉
家喜竊取三個月之自來水，費用約六千二百六十四元，由自來水
公司追償罰鍰六萬七千二百六十八元，由劉家喜繳納完畢等情。
理由欄並論敘「實際上劉家喜用水之費用，應以其實際使用度數
為準，始合常情」，又謂應依自來水公司函覆之蔡長管八十八年
二月、同年四月、同年六月之用水度數（劉家喜向蔡長管承租系
爭果園，以蔡長喜名義申請自來水）之平均數，計算上訴人幫助
劉家喜竊取自來水每月約二千零八十八元，三個月合計六千二百
六十四元（原判決第五頁第十一行至第六頁第一行）。原判決既
認應依劉家喜「實際使用」度數為準，又依嗣後用水之平均數「
推算」其竊水費用，已屬理由矛盾。且自來水公司追償劉家喜水
費六萬七千二百六十八元部分（偵卷第三十九頁），依證人潘宣
濟所言，係自八十七年九月一日開始算劉家喜竊水之欠水費，每
日按八個小時計算，根據調查表算出基數為一八六０度，乘上三
個月，總共六萬七千二百六十八元（第一審卷第五十四頁），並
未言及該費用具違約懲罰性質。原判決逕認該欠水費具違約懲罰
性質，亦與卷內證據資料不符。又劉家喜坦承其以該自來水灌溉
其承租之台中縣和平鄉○○段第二一五號之水梨果園（面積約二
甲）。且依卷內證據資料所示，本案係署名「一群憤怒的果農」
者，於八十七年八月間具函檢舉上訴人為劉家喜安裝廢棄圓讀式
水錶，使劉家喜每天有用不完的自來水，甚至每天日夜不停的流
，長期浪費國家資源（偵卷第二十四頁），自來水公司始派員查
獲。證人蔡長管亦證稱如以自來水灌溉面積二甲之果園，每月約
需一萬元（偵卷第十五頁）。則能否謂自來水公司以每天八個小
時，按面積計算劉家喜竊水度數基準為每月一千八百六十度，合
計六萬七千二百六十八元，具有懲罰性質？尚非無疑。原判決遽
認該費用具有懲罰性質，認上訴人祇幫助劉家喜竊取六千餘元自
來水，尚嫌理由欠備。(三)、審理事實之法院，對於被告有利及不
利之證據，應一律注意，詳為調查，並綜合全案證據資料，本於
經驗及論理法則定其取捨，並將取捨證據及得心證之理由於判決
內詳為說明。如事實尚非明確，基於公平正義之維護，而有應調
查之證據未予調查，即予判決者，則有應於審判期日調查之證據
未予調查之違法。依卷附自來水公司裝修處理準則及證人陳土源
、黃登全之陳述等證據資料，可知用戶欲申請新裝自來水，須先
委託合格水電承包商繪圖，連同備妥之合法房屋證明等文件，向
自來水公司各營運所申請，經自來水公司審查、勘察、設計，製
作用水設備工程設計書等，通知用戶繳納工料等各項費用完畢後
，交工程員施工，再與用戶結算費用，雖用戶得申請預埋自來水
管線，但須申請手續完成，才能安裝水錶及將水錶上之止水栓拔
除，開始用水（偵卷第十八頁、第一審卷第七十二頁）。劉家喜
承租系爭土地經營果園需水灌溉，因以山泉水灌溉，有水量不足
、不穩等因素，乃以二萬元代價，商請上訴人為其接辦自來水。
上訴人坦承劉家喜當時無合法之房屋證明等文件，依規定無法申
請裝設自來水（案發後，劉家喜始與蔡長管等一起設法取得「完
工證明申請書」，由上訴人出資，向自來水公司申請接裝自來水
，經申請完成並安裝合法水錶後，方正式供水）。以上事證倘若
非虛，上訴人明知無法申請接裝自來水，竟向劉家喜收取二萬元
，未依規定辦理接水手續，即私裝報廢之水錶，使劉家喜得以順
利竊取自來水之行為，能否謂僅屬「幫助」劉家喜竊水，而非竊
水之犯罪構成要件行為？尚堪研酌。上訴人當時任職自來水公司
第四區管理處東勢營運所（梨山分所）之職掌為何？是否依據法
令從事於公務之人員？其有無為用戶安裝水錶之權限？倘無此權
限，依規定辦理祇需一萬一千九百九十元（偵卷第四十二之一頁
），上訴人竟收取二萬元，再私行安裝報廢之水錶，使劉家喜得
以竊水，有無尚犯利用職務上之機會，向劉家喜詐取財物或其他
犯罪之問題？本件實情如何？此與上訴人所犯罪名有關，基於公
平正義之維護，自有調查之必要性。原審未予必要之調查及說明
，就檢察官起訴上訴人違背職務，向劉家喜收取二萬元等行為，
未為論敘，即認上訴人為劉家喜安裝報廢水錶之行為，與其職務
無關（原判決第六頁第三行），逕行變更檢察官起訴貪污治罪條
例第四條第一項第一款罪名，而論以自來水法第九十八條第一款
之罪，亦有應於審判期日調查之證據，未予調查之違法。以上，
或係上訴意旨所指摘，或為本院得依職權調查之事項，應認原判
決仍有撤銷發回更審之原因。
據上論結，應依刑事訴訟法第三百九十七條、第四百零一條，判
決如主文。
中　　華　　民　　國　九十四　年 　十二 　月　　一　　日
                      最高法院刑事第九庭
                          審判長法官  張　淳　淙
                                法官  張　春　福
                                法官  呂　丹　玉
                                法官  洪　昌　宏
                                法官  蔡　彩　貞
      本件正本證明與原本無異
                                      書  記  官
中　　華　　民　　國　九十四　年　 十二 　月　　六　　日
                                                Ｒ
